臺灣高等法院臺中分院民事判決
                                     110年度家上字第16號
上  訴  人  康晴    
被上訴人    黃培正  
訴訟代理人  徐承蔭律師
複代理人    蘇靜雅律師
上列當事人間請求確認婚姻無效事件，上訴人對於中華民國109
年11月18日臺灣臺中地方法院109年度婚字第398號第一審判決提
起上訴，本院於110年3月24日言詞辯論終結，判決如下：
    主  文
上訴駁回。
第二審訴訟費用由上訴人負擔
    事實及理由
一、按確認法律關係成立或不成立之訴，非原告有即受確認判決
    之法律上利益，不得提起之，民事訴訟法第247條定有明文
    。所謂即受確認判決之法律上利益，係指因法律關係之存否
    不明確，原告主觀認為其法律上地位有不安之危險存在，而
    此項危險得以對於被告之確認判決除去者（最高法院42年台
    上字第1031號判決參照）。被上訴人以其與上訴人間婚姻無
    效，但戶籍上卻登記兩造曾為夫妻，致其私法上地位有受侵
    害之危險，而該危險得以確認判決除去之，因而起訴請求確
    認兩造間婚姻無效，堪認被上訴人提起本件確認訴訟有即受
    確認判決之法律上利益，合先敘明。
二、被上訴人主張：兩造於民國102年2月1日簽立結婚書約，並
    至戶政事務所辦理結婚登記，惟結婚書約上證人○○○、○○○並
    不認識上訴人，於兩造簽訂系爭結婚書約及結婚登記時並未
    到場見證，且未親聞兩造有結婚之真意，自不符民法第982
    條所定結婚應有2人以上證人之要件，兩造間婚姻自屬無效
    等語。爰求為確認兩造間婚姻無效（原審為上訴人敗訴之判
    決，上訴人聲明不服，提起上訴）。並答辯聲明：上訴駁回
    。
三、上訴人則以：兩造於102年2月1日在戶政機關完成結婚大事
    ，結婚之相關人證及結婚書約均係被上訴人所安排，結婚書
    約上所載兩名證人均曾於兩造辦理結婚登記時到場見證云云
    置辯。並聲明：(一)原判決廢棄。(二)被上訴人於第一審之
    訴駁回。
四、按結婚應以書面為之，有2人以上證人之簽名，並應由雙方
    當事人向戶政機關為結婚之登記，民法第982 條定有明文。
    故結婚為法定要式行為，該規定所謂證人簽名，固無須與結
    婚書面之作成同時為之，惟究須親見或親聞雙方當事人確有
    結婚真意者，始得為證人。復按原告對於自己主張之事實已
    盡證明之責後，被告對其主張，如抗辯其不實並提出反對之
    主張者，則被告對其反對之主張，亦應負證明之責，此為舉
    證責任分擔之原則。又各當事人就其所主張有利於己之事實
    ，均應負舉證之責，故一方已有適當之證明者，相對人欲否
    認其主張，即不得不更舉反證（最高法院99年度台上字第48
    3號民事裁判要旨參照）。經查：
(一)兩造於102年2月1日持系爭書約，向戶政機關辦理結婚登記
    ，系爭書約所列之結婚證人為○○○、○○○一事，為兩造所不爭
    執，並有戶籍謄本、臺中○○○○○○○○000年0月0日中市西戶字
    第0000000號函所附兩造結婚登記申請書及結婚書約在卷可
    憑(見原審卷第101頁至104頁），自堪信為真實。
(二)被上訴人主張○○○並不認識上訴人，並未親自見聞兩造是否
    有結婚之真意等情，核與證人○○○結證所稱：有擔任被上訴
    人結婚的證人，結婚書約係被上訴人單獨拿至伊店裡拜託伊
    簽的，伊簽結婚書約時不認識上訴人，伊僅單純在結 婚書
    約簽名等語（見原審卷第114-115頁）相符，堪信○○○未親聞
    或親見兩造間有結婚之真意，自不得為兩造結婚之證人。兩
    造結婚書約上雖列有○○○及○○○2位證人，上訴人並辯稱結婚
    書約上所載兩名證人均曾於兩造辦理結婚登記時到場見證云
    云，惟已與結證證人所述明顯不符，上訴人於原審時亦捨棄
    傳訊另名證人（見原審卷第125頁），復未舉其他事證證明
    ，揆諸前揭舉證責任之說明，上訴人辯稱自難據採。
(三)末按結婚不具備民法第982條之方式者，無效，民法第988條
    第1款定有明文。如前所述，系爭結婚書約上證人○○○不認識
    被上訴人之結婚對象，亦未親聞或親見兩造間有結婚之真意
    ，則兩造之婚姻即因結婚書約欠缺二人以上證人之見證而無
    效。
五、綜上所述，因系爭結婚書約上所列結婚證人○○○並未親見或
    親聞上訴人是否確有結婚真意，揆諸前揭法律規定及說明，
    兩造婚姻顯不合於民法第982條所定之形式要件，依同法第9
    88條第1款規定，自屬無效。準此，被上訴人訴請確認兩造
    間之婚姻無效，為有理由，應予准許。原審為上訴人敗訴之
    判決，並無不合。上訴意旨指摘原判決不當，求予廢棄改判
    ，為無理由，應予駁回。
六、本件事證已臻明確，○○○既未親見或親聞上訴人確有結婚真
    意，則上訴人請求傳訊原審時已捨棄傳訊之另名證人（見原
    審卷第125頁）自核無必要。又兩造其餘之攻擊或防禦方法
    及所用之證據，經本院斟酌後，認為均不足以影響本判決之
    結果，爰不逐一論列，附此敘明。
七、據上論結，本件上訴為無理由，判決如主文。
中　　華　　民　　國　　110 　年　　4 　　月　　14　　日
　      　　     家事法庭     審判長法　官  黃玉清
　　　　　　　　　　　　　　        法　官  許旭聖
      　　　　　　　　　　　　　　　法　官  涂秀玲
正本係照原本作成。
如不服本判決，應於收受送達後二十日內向本院提出上訴書狀，
其未表明上訴理由者，應於提出上訴後二十日內向本院補提理由
書狀（均須按他造當事人之人數附繕本）。
上訴時應提出委任律師或具有律師資格之人之委任狀；委任有律
師資格者，另應附具律師資格證書及釋明委任人與受任人有民事
訴訟法第四百六十六條之一第一項但書或第二項所定關係之釋明
文書影本。如委任律師提起上訴者，應一併繳納上訴裁判費。
                                    書記官  康孝慈
中　　華　　民　　國　　110 　年　　4 　　月　　14　　日